【裁判字號】    99,簡上,383
【裁判日期】    991118
【裁判案由】    清償借款
【裁判全文】
臺灣臺北地方法院民事判決             99年度簡上字第383號
上  訴  人  戊○○
被  上訴人  丙○（台灣）商業銀行股份有限公司
法定代理人  丁○○
訴訟代理人  甲○○
            乙○○
上列當事人間請求清償借款事件，上訴人對於中華民國99年5月1
4日本院臺北簡易庭99年度北簡字第2948號第一審判決提起上訴
，本院於民國99年11月4日言詞辯論終結，判決如下：
    主  文
上訴駁回。
第二審訴訟費用由上訴人負擔。
    事實及理由
壹、程序方面：
    本件被上訴人法定代理人原為利明，嗣於民國99年6月30
    日變更為丁○○，有董事會決議錄可稽（見本院卷第74頁）
    ，復據丁○○聲明承受訴訟（見本院卷第72-73頁），核無
    不合，應予准許。
貳、實體方面：
一、被上訴人主張：上訴人於95年10月25日向伊申請信用卡使用
    （卡號：0000000000000000，下稱系爭信用卡），約定如未
    於繳款截止日前付清當期最低應繳金額或遲誤繳款期限者，
    除應依年息20%計付循環信用利息外，另應給付逾期滯納金
    ，如連續2期未繳款即喪失期限利益。詎上訴人自97年4月10
    日起即未依約繳款，迄今尚積欠新臺幣（下同）115,007元
    ，除應一次全數清償，並應給付依約計算之利息。爰依兩造
    間之信用卡契約（下稱系爭契約）起訴請求，並聲明：上訴
    人應給付115,007元，及其中101,075元自97年10月11日起至
    清償日止，按年息20%計算之利息。
二、上訴人則以：被上訴人之受僱人推介系爭信用卡時，並無要
    求提出薪資證明，且未說明約定條款，即逕行准許以卡換卡
    ，被上訴人之締約顯有過失；又系爭契約之簽訂未給予合理
    審閱期，伊自不受拘束；縱受拘束，被上訴人既未提出積極
    明確之帳單（例如簽帳單）以供核對，亦未證明每一筆帳單
    已確實送達，甚至銷毀簽帳單，自已拋棄權利；關於遲延利
    息與違約金之約定屬於定型化約款，依消費者保護法（下稱
    消保法）第11條、第12條及民法第71條規定，應屬無效；即
    使有效，伊既停用系爭信用卡，被上訴人之信用卡債權已屬
    一般債權，自亦無由要求年息20%計算之利息，且本件係因
    被上訴人未能提出簽帳單而遲延給付，依民法第225條、第2
    30條、第238條規定，伊自無須支付利息，縱應支付，亦也
    違反公平交易法關於獨占壟斷之規定，並有違約金過高應予
    酌減之情事。再者，被上訴人有前所述之違法，爰聲請本院
    聲請釋憲等語，資為抗辯。
三、原審為被上訴人勝訴之判決，即判命上訴人應給付被上訴人
    115,007元，及其利息。
    上訴人提起上訴，並聲明：(一)原判決廢棄。(二)被上訴人在第
    一審之訴駁回。被上訴人則答辯聲明：上訴駁回。
四、被上訴人主張上訴人於95年10月25日向被上訴人申請使用卡
    號0000000000000000之系爭信用卡使用，並申請以華南商業
    銀行新竹分行（下稱華南銀行新竹分行）帳戶自動代繳系爭
    信用卡帳款，惟自97年4月10日起即未再繳款等情，業據其
    提出信用卡申請書、帳務明細、月結單及丙○信用卡代理付
    款授權書等件為證（見原審卷第6-8、36-48、62-77頁，本
    院卷第75-80頁，第92頁反面），且為上訴人所不爭執，自
    堪信為真正。
五、被上訴人次主張上訴人積欠115,007元，上訴人則以前揭情
    詞置辯，茲敘述如下：
  (一)上訴人辯稱被上訴人員工推介系爭信用卡時，無要求薪資證
    明，且未說明信用卡約定條款，即逕行准許以卡換卡，被上
    訴人之締約顯有過失云云。經查，上訴人申請系爭信用卡之
    際，未檢附薪資證明，僅表示「擁有他行信用卡」，雖有卷
    附信用卡申請書可稽（見原審卷第6-7、44-46頁），惟觀諸
    前開申請書關於「職業資料」欄位，上訴人既已填載「公司
    名稱：趙家粥品店」「職稱：負責人」「到職日期：92年12
    月」「年收入800000」，足見被上訴人於受理系爭信用卡申
    請案件之時，業已要求上訴人提供其個人職業及收入狀況之
    說明。又銀行係於審核申請人之財產、收入、職業、信用狀
    況後，始決定是否准予申請核發信用卡及准予額度為何，可
    知信用卡申請書僅具要約性質，雙方之權利義務仍以信用卡
    契約成立後所寄送之約定條款為準。上訴人所為被上訴人應
    負締約過失責任之抗辯，於法顯屬無據，委不可取。
  (二)上訴人又稱系爭契約未給予合理審閱期云云。惟消保法第11
    條之1第1、2項所定審閱期間條款之目的在給予消費者充分
    瞭解契約內容之機會，故只須消費者於簽約前已充分瞭解該
    契約之權利義務關係，或有可認其能認識契約權利義務關係
    之合理審閱期間，即不得引用上開規定而主張契約無效。經
    查，依上訴人所不爭執之系爭信用卡申請書，其左下角印有
    「謹慎理財、信用至上」「丙○信用卡循環信用年利率最高
    為20%」等文字，其字體既與其他文字為大，上訴人申請系
    爭信用卡之時，即無難以辨識之情事，上訴人於被上訴人發
    卡前，應已認知系爭信用卡之循環信用利率為20%。次觀諸
    信用卡約定條款，其開宗明義載明：「本合約由申請人攜回
    審閱7日，申請人於審閱後若對條款有異議，得於7日內通知
    本行解除契約，無須說明理由及負擔任何費用或價款」，有
    被上訴人所提條款可參（見原審卷第27頁），上訴人於信用
    卡背面簽名再持以消費之前，即非不得先詳加閱讀約定條款
    之內容，然上訴人如不為此，卻於完全瞭解契約內容前即於
    信用卡背面簽名，應係對自身權利之拋棄，自非法所不許，
    亦不影響其簽名之效力。參諸前開說明，應認被上訴人已留
    予上訴人合理之契約審閱期間，即便上訴人未看清該約定條
    款之內容，即於系爭信用卡背面簽名並持以消費，亦不得嗣
    後再引用消費者保護法第11條之1第2項規定主張系爭申請書
    及貸款約定書無效。
  (三)上訴人另稱被上訴人未提出所有帳單以供核對，且未證明每
    一筆帳單已確實送達，甚銷毀簽帳單，自已拋棄權利云云。
    惟按原告對於自己主張之事實已盡證明之責後，被告對其主
    張，如抗辯其不實並提出反對之主張者，則被告對其反對之
    主張，亦應負證明之責，此為舉證責任分擔之原則（最高法
    院18年上字第2855號判例意旨參照）。被上訴人主張上訴人
    於95年10月25日申請系爭信用卡使用，嗣後並申請信用貸款
    ，其已於95年11月1日匯款133,000元至上訴人中華銀行帳戶
    〔後由豐(台灣)商業銀行股份有限公司（下稱豐銀行）
    承受〕，惟上訴人自97年4月10日起即未依約繳款，尚積欠
    115,007元等情，業據被上訴人提出信用卡申請書、帳務明
    細、月結單等件為證（見原審卷第6-8、36-48、62-77頁，
    本院卷第77-80頁），且有豐銀行99年8月4日函可稽（見
    本院卷第94-95頁）。上訴人雖稱帳務明細不足以證明其消
    費之事實，應提出簽帳單以供核對云云。然月結單係送往上
    訴人公司所在地（即新竹市○○路93號趙家粥品店），已經
    系爭信用卡申請書載明，而上訴人自92年12月起至98年間確
    於前址經營趙家粥品專賣店，復經其陳述在卷（見本院卷第
    92頁），月結單業已送達上訴人，堪予認定。又互核華南銀
    行新竹分行檢送之存款往來明細表暨對帳單（見本院卷第98
    -101頁），及被上訴人所提月結單，除95年11月應付帳款透
    過郵局繳款外，95年12月至97年3月止每月最低應繳金額，
    既與該帳戶自動代繳之金額相符，亦足徵上訴人對於月結單
    所示之帳務金額並無疑義。再依系爭信用卡約定條款第12條
    第1項及第13條約定「如持卡人於當期繳款截止日七日前仍
    未收到交易明細暨繳款通知書，應即向貴行（即被上訴人）
    查詢」「一持卡人於當期繳款截止日前，如對交易明細暨繳
    款通知書所載事項有疑義，得檢具理由及貴行要求之證明文
    件通知貴行…二持卡人未依前項約定通知貴行者，推定交易
    明細暨繳款通知書所載事項無錯誤。」（見原審卷第9頁）
    ，矧上訴人對帳務金額有所質疑，自得依之辦理。然上訴人
    不僅未對被上訴人提出疑義通知，並按月繳付月結單所載最
    低應繳金額，更顯示上訴人對於月結單之內容已無異議。從
    而，本件不因被上訴人未能提出系爭信用卡簽帳單，即認其
    主張為不可採。反而係上訴人空言指稱月結單未能證明其簽
    帳事實，卻迄未提出反證證明被上訴人所言不實，依前開判
    例意旨，其所為抗辯自屬無據，殊難採取。
  (四)上訴人再稱系爭信用卡約定條款關於遲延利息與違約金之約
    定，依消保法第11條、第12條及民法第71條規定，應屬無效
    云云。惟按約定利率，超過週年20%者，債權人對於超過部
    分之利息，無請求權，民法第205條定有明文。次按企業經
    營者在定型化契約中所用之條款，應本平等互惠之原則。定
    型化契約條款如有疑義時，應為有利於消費者之解釋；定型
    化契約中之條款違反誠信原則，對消費者顯失公平者，無效
    。定型化契約中之條款有違反平等互惠原則者、條款與其所
    排除不予適用之任意規定之立法意旨顯相矛盾者、契約之主
    要權利或義務，因受條款之限制，致契約之目的難以達成者
    ，推定其顯失公平，消保法第11條、第12條固有明文。惟消
    保法所規範之定型化契約是否為無效之認定，仍應斟酌契約
    之性質、締約目的、全部條款內容、交易習慣及其他情事判
    斷定型化契約條款是否違反誠信原則，對消費者顯失公平（
    消保法施行細則第13條參照）；又定型化契約條款，有下列
    情事之一者，為違反平等互惠原則：一當事人間之給付與對
    待給付顯不相當者。二消費者應負擔非其所能控制之危險者
    。三消費者違約時，應負擔顯不相當之賠償責任者。四其他
    顯有不利於消費者之情形者。消保法施行細則第14條亦有明
    示。揆諸上開規定，消保法所謂定型化契約，係指依照當事
    人之一方為與不特定多數相對人訂立同類契約之用而預先擬
    定之交易條款所訂定之契約。然基於契約自由原則，此等契
    約條款，原則上應均屬有效，當事人雙方理應均受拘束，惟
    僅在企業經營者濫用其締約優勢地位，以違反誠信原則，對
    消費者顯失公平之約款圖謀己利之範圍內，始加以介入，如
    無此依法應認為無效之情形，法院對當事人意思表示之契約
    內容即應加以尊重。經查，系爭信用卡約定條款第15條第3
    款循環信用，約定以年息20%計算循環利息，雖屬定型化契
    約條款，惟其約定並未超過年定最高利率之限制，且上訴人
    對信用卡約定條款之內容，並非不能預知，其內容自無何違
    反強制或禁止規定而無效之情形。再發卡銀行即被上訴人審
    核申請人即上訴人信用情況，認已符合發卡標準時予以核發
    信用卡，使上訴人在無須提供任何擔保，即可在卡片有效期
    間內取得一定信用額度，如於上訴人僅清償部分帳款或逾期
    未清償等違約情事時，約定以高於一般放款利率之約定利率
    計付循環利息，衡諸上述逾期清償等違約情事發生時，亦顯
    示信用卡個人信用風險已提高，其利率之約定，當無不合理
    之處。況信用卡發卡銀行非僅被上訴人，如認被上訴人關於
    信用卡約定利率過高，亦有權自由選擇向任一家發卡銀行提
    出申請，且信用卡為支付工具，並非民生必需品，如認全部
    發卡銀行利率均過高，申請人忖度自身經濟能力，亦得選擇
    不申請系爭信用卡使用，並非不申請即蒙受重大不利益，是
    以並無申請人於訂約時處於無從選擇締約對象或無拒絕締約
    餘地之情形。至信用卡每期最低應繳金額，係發卡銀行提供
    予未能當期全數繳付應付帳款之持卡人，延期清償之期限利
    益，系爭信用卡約定條款第15條第1款亦載明「持卡人得選
    擇以循環信用方式繳款，於當期繳款截止日前將最低應繳金
    額以上（或等於最低應繳金額）款項繳付貴行，不適用前條
    第一項當期清償全部之應付帳款約定。持卡人就剩餘未付款
    項得延後付款，並依第三項計付循環信用利息，且得隨時清
    償原延後付款金額之全部或一部。」，即明白揭示繳納最低
    應繳金額時，未清償部分須依約定利率計算循環利息，則持
    卡人不欲支付循環利息，亦得選擇全額繳納，或未全額繳納
    時，儘速清償延後付款金額，亦難因此得繳納最低應繳金額
    之約定，推論約定利率有違反誠信原則，對消費者顯失公平
    之處。則上訴人審度自身經濟狀況，仍選擇接受被上訴人信
    用卡約定條款之條件，向被上訴人申請系爭信用卡使用，而
    信用卡約定利率均未逾民法最高利率年息20%之限制，即難
    認關於利率之約定有何違反誠信原則及平等互惠原則之情事
    ，或對上訴人有顯失公平之情形，更無違反強制或禁止規定
    可言。上訴人此項抗辯，於法亦有未合，洵難採取。
  (五)上訴人復稱伊已停用系爭信用卡，被上訴人之信用卡債權已
    屬一般債權，自亦無由要求年息20%計算之利息，且本件係
    因被上訴人未能提出簽帳單而遲延給付，依民法第225條、
    第230條、第238條規定，伊自無須支付利息，縱應支付，亦
    也違反公平交易法關於獨占壟斷之規定，並有違約金過高應
    予酌減之情事云云。經查：
    1.所謂停止使用信用卡，係指上訴人不再持系爭信用卡消費
      ，以及被上訴人不再提供代為墊付消費款項予特約商店之
      服務，至於已發生之帳款，於上訴人清償之前，上訴人仍
      有依系爭契約約定而為履行之義務，上訴人抗辯本件帳款
      已成為一般債權，不得依原約定之年息20%計息云云，容
      有誤會。
    2.被上訴人所提月結單並無違誤，已於前述（見前開(三)），
      自無所謂可歸責於被上訴人未提出帳單（例如簽帳單）以
      供核對之情事，依系爭信用卡約定條款第15條關於循環信
      用之約定，上訴人如未於每月繳款截止日前付清當期最低
      應繳金額或遲誤繳款期限，除應計付循環信用利息外，另
      應給付逾期滯納金（即違約金），上訴人自逾期起即應給
      付循環信用利息，自毋庸議。
    3.上訴人雖稱被上訴人請求按年息20%計算之利息之舉違反
      公平交易法關於獨占壟斷之規定云云，但上訴人並未具體
      陳明違反公平交易法之何一規定，且信用卡發卡銀行非僅
      被上訴人，如認被上訴人關於信用卡約定利率過高，亦有
      權自由選擇向任一家發卡銀行提出申請，是被上訴人並非
      公平交易法第5條所稱獨占事業，亦無不公平競爭，自無
      違反公平交易法可言。況被上訴人係依兩造合意且非無效
      之系爭信用卡約定條款第15條而為請求，於法應有依據，
      非法之所不能許。上訴人此項抗辯亦有未當，仍不可取。
六、依上所述，上訴人所為各項抗辯，俱屬無據，全不足採。從
    而，被上訴人依信用卡契約關係起訴，請求上訴人給付115,
    007元，及其中101,075元自97年10月11日起至清償日止，按
    年息20%計算之利息，為有理由，應予准許。原審判命上訴
    人給付，並依職權為假執行及免為假執行之宣告，核無違誤
    ，上訴意旨仍執陳詞，指摘原判決不當，求予廢棄，為無理
    由，應駁回其上訴。
七、本件事證已臻明確，兩造其餘攻擊與防禦方法均與判決結果
    不生影響，不再一一論述，且被上訴人未為違約金之請求，
    自無審酌違約金是否過高及應否酌減之必要，另本件應適用
    之法令，本院認無違反憲法之虞，上訴人認應停止訴訟程序
    聲請釋憲，核無必要，併此敘明。
八、據上論結，本件上訴為無理由，依民事訴訟法第436條之1第
    3項、第449條第1項、第78條，判決如主文。
中    華    民    國    99    年    11    月    18    日
                  民事第四庭  審判長法  官  張瑜鳳
                                    法  官  胡宏文
                                    法  官  許純芳
以上正本係照原本作成。
本判決不得上訴。
中    華    民    國    99    年    11    月    18    日
                                    書記官  陳怡君

司法院資訊處製作；財團法人民間司法改革基金會備份。
